【裁判字號】    94,交易,286
【裁判日期】    951107
【裁判案由】    過失致死
【裁判全文】
臺灣高雄地方法院刑事判決             94年度交易字第286號
公  訴  人  臺灣高雄地方法院檢察署檢察官
被      告  丙○○
選任辯護人  鄭曉東  律師
            魏緒孟  律師
上列被告因過失致死案件，經檢察官提起公訴（94年度偵字第
2675號），本院判決如下：
    主  文
丙○○過失致人於死，處有期徒刑伍月，如易科罰金，以銀元
佰元即新臺幣玖佰元折算壹日。緩刑年。
    事  實
一、丙○○之駕駛執照已遭吊扣，竟於駕駛執照吊扣期間之民國
    93年12月17日20時1 分許，駕駛車牌號碼5669 -JD號自用小
    客車，沿高雄市○○區○○路由西往東方向行駛，行至文信
    路與篤敬路口，該處依丙○○行駛方向係設有閃光黃燈之路
    段，本應注意車輛行經閃光黃燈交岔路口應減速慢行，注意
    安全，小心通過，並應注意車前狀況，隨時採取必要之安全
    措施，以避免危險之發生，而當時雖係夜間，惟天氣晴、四
    岔路口、柏油路面、路面乾燥、無缺陷、無障礙物，視距良
    好，號誌動作正常，依當時之情況，並無不能注意之情事，
    詎丙○○竟疏未注意，適有吳國雄騎乘車牌號碼HIH-548 號
    重型機車沿篤敬路由北向南方向行駛欲橫越文信路，亦未依
    閃光紅燈號誌之指示，先停車確認有無行駛文信路東西向之
    車輛接近，且須容由行駛文信路上東西向之車輛優先通過後
    ，始得續行橫越文信路，竟無視於丙○○車沿文信路西往東
    行駛，已接近篤敬路口，即逕自橫越文信路，丙○○見狀後
    閃避不及，以致在文信路近東側行人穿越道處，吳國雄騎乘
    之機車車頭因而撞上丙○○上揭自用小客車左前葉子板，致
    吳國雄受有頭部外傷併顱內出血之傷害，於是日送往高雄醫
    學大學附設中和紀念醫院急診，進行開顱及血塊清除手術，
    然手術後仍處於意識不清狀態，住院期間於94年1 月3 日併
    發急性心肌梗塞，而於同日17時40分不治死亡。丙○○肇事
    後，高雄市政府警察局鼓山分局龍華派出所員警據報前往處
    理，尚未發覺犯罪嫌疑人之前，表明其係肇事者，並願接受
    裁判。
二、案經吳國雄之女甲○○訴由高雄市政府警察局鼓山分局報請
    臺灣高雄地方法院檢察署檢察官偵查起訴。
    理  由
壹、程序方面
一、證人力聖照、張貞源於偵查中所為之證述，有證據能力：
  (一)按被告以外之人於偵查中向檢察官所為之陳述，除顯有不可
    信之情況者外，得為證據，刑事訴訟法第159 之1 第2 項定
    有明文。偵查中對被告以外之人所為之偵查筆錄，或被告以
    外之人向檢察官所提之書面陳述，性質上均屬傳聞證據。惟
    現階段刑事訴訟法規定檢察官代表國家偵查犯罪、實施公訴
    ，依法其有訊問被告、證人及鑑定人之權，證人、鑑定人且
    須具結，而實務運作時，檢察官偵查中向被告以外之人所取
    得之陳述，原則上均能遵守法律規定，不致違法取供，其可
    信度極高。
  (二)本件證人力聖照、張貞源於偵查中基於證人地位在檢察官前
    所為之證述經合法具結，並賦予被告對質詰問之機會，辯護
    人未曾提及檢察官在偵查時有不法取供之情形，亦無顯不可
    信之情況，依上說明，其於偵查中之證言自具有證據能力。
貳、實體方面
一、訊據被告丙○○固坦承有於上揭時、地駕駛上開自用小客車
    ，與吳國雄騎乘之機車相撞之事實，惟矢口否認有何過失致
    死犯行，辯稱：當時我已經減速等待下個路口（即博愛路口
    ）的紅燈，是被害人撞上我的，當我看到時已經反應不及，
    且吳國雄之死因係術後病發急性心肌梗塞而死亡，與本件車
    禍並無相當因果關係云云。經查：
  (一)被告於93年12月17日20時1 分許，駕駛車牌號碼5669-JD 號
    自用小客車，行經肇事地點，因閃避不及，致所駕駛自用小
    客車左前葉子板遭被害人所騎乘之機車撞擊，被害人因而受
    有頭部外傷併顱內出血之傷害，經送醫急救後併發急性心肌
    梗塞死亡等情，業據被告坦承不諱，且文信路上閃黃燈，篤
    敬路閃紅燈一情，亦經證人即警員力聖照於偵查中證述明確
    （94年度偵字第2675號卷第29頁），並有道路交通事故現場
    圖1 份（警卷第10頁）、高雄市警察局交通大隊交通事故談
    話紀錄表（警卷第6 頁、第7 頁）、道路交通事故調查報告
    表各2 份（警卷第8 頁、第9 頁）、現場照片6 張（警卷第
    11頁至第13 頁） 附卷可稽。而被害人吳國雄死亡之事實，
    經臺灣高雄地方法院檢察署檢察官督同法醫相驗屬實，製有
    相驗屍體證明書1 份（見警卷第15頁）在卷可參。
  (二)按汽車行駛至交岔路口，其行進、轉彎，應遵守燈光號誌或
    交通警察之指示，若遇閃光黃燈表示「警告」，車輛應減速
    接近，注意安全，小心通過；若遇閃光紅燈則表示「停車再
    開」，車輛應減速接近，先停止於交岔路口前，讓幹道車優
    先通行後認為安全時，方得續行，道路交通安全規則第102
    條及道路交通標誌標線號誌設置規則第211 條第1 項第1 款
    、第2 款分別有明文規定。而前開肇事地點為四岔路口，並
    有閃光號誌，被告行駛方向為閃光黃燈，被害人行使方向為
    閃光紅燈等情，亦經證人即警員力聖照於偵查中證述明確（
    94年度偵字第2675號卷第29頁），及於卷附道路交通事故調
    查報告表、談話紀錄表上記載甚明。是被告於上揭時、地駕
    車本應注意前開規定，且依當時情形，天氣晴、四岔路口、
    柏油路面、路面乾燥、無缺陷、無障礙物，視距良好，號誌
    動作正常，依當時之情況，並無不能注意之情事，竟疏於注
    意，未注意路口安全，率爾通過前開路口，與被害人所騎乘
    之機車相撞擊，致被害人受創死亡，其有過失，實屬明確。
    至辯護意旨雖辯稱當時車子已過篤敬路之中線，即將過完交
    岔路，是被害人撞上來，且下個路口即博愛路口為紅燈，已
    減速準備停車云云，惟本件事故經送高雄市政府交通局車輛
    行車事故鑑定委員會鑑定結果，認被告行經閃光黃燈路口未
    注意安全小心通過，為肇事次因，有上開委員會之鑑定意見
    書1 份（見本院卷第30頁、第31頁）存卷可查，且依上開現
    場照片所示，被告車身受撞擊凹陷部位係在左前葉子板，足
    見被害人自被告之左側行駛而來時，在被告視線範圍內尚能
    注意，被告車速既然非快，時速僅有20公里，此有上開交通
    事故談話紀錄表在卷可憑，自能注意左方車前狀況，竟未注
    意，辯稱其是遭被害人撞上無法防範云云，不足採信。又依
    上開鑑定意見書所示，被害人行經閃光紅燈路口未依規定讓
    車，為肇事之主因，顯見被害人亦有過失，惟仍不能減免被
    告之過失責任。至公訴人認被告當時係自文信路西向東方向
    轉篤敬路，並舉證人力聖照、張貞源於偵查中之證詞為證。
    惟被告車子行經文信路與篤敬路口時，係直行文信路一節，
    業經證人即日月星辰停車場收費員丁○○、證人即被告之友
    人戊○○分別於本院審理時證述明確（見本院卷第114 頁、
    第116 頁）。證人力聖照、張貞源雖證稱渠等到達現場時車
    牌號碼5669-JD 號自小客車已經停在篤敬路上等語（見偵查
    卷第28頁、第33頁），然證人力聖照、張貞源均係於被告肇
    事後方趕抵現場，到場時被告之車輛已自肇事現場移動，自
    不得僅以被告事後所停放車輛之位置推論案發當時被告之行
    進方向。公訴人認被告係自文信路西往東方向轉篤敬路，而
    有未遵守轉彎車未讓直行車先行規定之過失，此部分尚無積
    極證據足資證明，附此敘明。
  (三)被害人因本件車禍事故致其受頭部外傷併顱內出血之傷害，
    且於同日送至高雄醫學大學附設中和紀念醫院接受緊急開顱
    手術及血塊清除手術，被害人當時之意識不清，於94年1 月
    3 日急性心肌梗塞發作，經急救無效，死亡原因為車禍致硬
    腦膜上腔出血，經開顱手術後，住院中併發急性心肌梗塞死
    亡等情，有高雄醫學大學附設中和紀念醫院94年1 月5 日出
    具之診斷證明書及法務部法醫研究所出具（94）醫鑑字第42
    號鑑定書1 份在卷可按（見偵查卷第6 頁至第12頁）；又依
    死因鏈之分析，死因之導因可為車禍及心冠狀動脈疾病，因
    車禍造成硬腦膜上腔出血及中樞神經損傷已達重大不治或難
    治之程度，且已嚴重影響正常心臟潛伏心肌梗塞併發症之程
    度，故2 者均可為死因鏈之一部分，此亦有法務部法醫研究
    所（94）醫鑑字第749 號法醫文書審查鑑定書1 份（偵查卷
    第41頁至第45頁）在卷可查。被害人因本件車禍事故受有頭
    部外傷併顱內出血之傷害之嚴重傷害，且在醫院急救期間意
    識已昏迷，自受傷後僅18日即死亡，顯見被害人之死亡亦係
    因本件車禍受有上開嚴重傷害所致。足認被告前開過失行為
    與被害人之死亡間，有相當因果關係甚明。
  (四)綜上所述，被告未盡其前開注意義務肇事致被害人死亡，兩
    者間顯有相當因果關係。被告所辯，要係卸責之詞，不足採
    信。本件罪證已臻明確，被告上開過失致人於死犯行，堪以
    認定。
二、查被告丙○○行為後，94年2 月2 日修正公布之刑法，業於
    95年7 月1 日施行，新刑法第2 條第1 項之規定，係規範行
    為後法律變更所生新舊法律比較適用之準據法，於新刑法施
    行後，應適用新刑法第2 條第1 項之規定，為「從舊從輕」
    之比較。本案涉及法律變更之部分如下：
  (一)本次刑法修正，第276 條第1 項過失致死罪法定刑之種類雖
    未變動，惟罰金刑部分，被告行為時之罰金刑依修正前罰金
    罰鍰提高標準條例第1 條前段規定「依法律應處罰金、罰鍰
    者，就其原定數額得提高為2 倍至10倍」及修正前刑法第33
    條第5 款規定「主刑之種類如下：五、罰金：1 元以上」，
    該罪之罰金刑為銀元1 元以上、銀元2,000 元以下，若換算
    為新臺幣為新臺幣30元以上、60,000元以下。依修正後刑法
    施行法增訂第1 條之1 規定，「中華民國94年1 月7 日刑法
    修正施行後，刑法分則編所定罰金之貨幣單位為新臺幣。94
    年1 月7 日刑法修正時，刑法分則編未修正之條文定有罰金
    者，自94年1 月7 日刑法修正施行後，就其所定數額提高為
    30倍。但72年6 月26日至94年1 月7 日新增或修正之條文，
    就其所定數額提高為3 倍」，及刑法第33條第5 款修正為「
    主刑之種類如下：五、罰金：新臺幣1,000 元以上，以百元
    計算之」之規定，而刑法第276 條自72年6 月26日後迄未修
    正，是依修正後之刑法第33條第5 項所得科處之罰金刑為新
    臺幣1,000 元以上、新臺幣60,000元以下。比較新舊法，應
    以被告行為時之刑法較有利於被告。
  (二)修正後刑法第62條就自首之要件即「對於未發覺之罪自首而
    受裁判」，並未修正，惟對於自首之效果，由「減輕其刑」
    修正為「得減輕其刑」，故本案被告於修正刑法施行前自首
    ，依行為時法，必減其刑，若依裁判時法，仍得不減輕其刑
    ，故就刑法修正前後關於自首規定之比較而言，修正前之刑
    法規定，顯較有利於行為人。
  (三)被告犯罪時之刑法第41條第1 項前段規定：「犯最重本刑為
    5 年以下有期徒刑以下之刑之罪，而受6 個月以下有期徒刑
    或拘役之宣告，因身體、教育、職業、家庭之關係或其他正
    當事由，執行顯有困難者，得以1 元以上3 元以下折算1日
    ，易科罰金。」，又受刑人行為時之易科罰金折算標準，依
    修正前罰金罰鍰提高標準條例第2 條前段規定（現已刪除）
    ，就其原定數額提高為100 倍折算1 日，則本件受刑人行為
    時之易科罰金折算標準，應以銀元100 元以上、300 元以下
    折算1 日，經折算為新臺幣後，應以新臺幣300 元以上、
    900 元以下折算為1 日。惟94年1 月7 日修正、94年2 月2
    日公布、95年7 月1 日施行之刑法第41條第1 項前段則規定
    ：「犯最重本刑為5 年以下有期徒刑以下之刑之罪，而受6
    個月以下有期徒刑或拘役之宣告者，得以新臺幣1,000 元、
    2,000 元或3,000 元折算1 日，易科罰金。」比較修正前後
    之易科罰金折算標準，以95年7 月1 日修正公布施行前之規
    定，較有利於被告，則應依刑法第2 條第1 項前段，適用修
    正前刑法第41條第1 項前段規定，定其易科罰金之折算標準
    。
  (四)至被告犯罪在新法施行前，裁判在新法施行後，依最高法院
    95年5 月23日刑事庭第8 次會議決議見解，逕依新法第74條
    之規定宣告緩刑，無庸比較，附此敘明。
四、核被告丙○○所為，係犯刑法第276 條第1 項之過失致死罪
    。又汽車駕駛執照為駕駛汽車之許可憑證，被告固曾考領有
    普通小型車駕駛執照，然於本件道路交通事故發生時，其駕
    駛執照，業經主管機關處以吊扣處分，已據被告陳明在卷，
    被告於吊扣駕照期間駕車，自屬無照駕駛（司法院廳刑一
    字第05283 號），是被告無駕駛執照駕駛車輛肇事，因而致
    被害人死亡，依法應負前開業務過失致死刑事責任，依道路
    交通管理處罰條例第86條第1 項之規定，就業務過失致死部
    分，加重其刑。又被告於到場處理之員警知悉何人為肇事者
    前，即向員警主動告知係肇事者，此有高雄市政府警察局鼓
    山分局95年2 月16日高市警鼓分偵字第950003049 號函1 份
    （本院卷第66頁）在卷可證，是被告既於犯罪未發覺前即自
    首而接受裁判，所犯過失致人於死罪即應依刑法第62條前段
    之規定，減輕其刑，並依法先加後減之。爰審酌被告駕駛車
    輛，本應謹慎注意，以維自身及其他參與道路交通者之安全
    ，竟因疏未遵守道路交通安全規則，非但肇事致被害人於死
    亡，且犯後否認犯行，態度非佳，惟被害人亦與有過失等一
    切情狀，量處如主文所示之刑，並諭知易科罰金之折算標準
    ，以資懲儆。又被告前未曾受有期徒刑以上刑之宣告，有臺
    灣高等法院被告前案紀錄表附卷可憑，其因一時疏忽，致觸
    犯本案犯行，且已與被害人家屬達成和解，有和解書1 份（
    見本院卷第61頁）可憑，尚有悔意，信被告經此偵、審教訓
    ，自當知所警惕，而無再犯之虞，因認前開對其所宣告之刑
    ，以暫不執行為適當，爰依刑法第74條第1 項第1 款併宣告
    緩刑，以啟自新。
據上論斷，依刑事訴訟法第299 條第1 項前段，刑法第2 條第1
項前段、第276 條第1 項、第74條第1 項第1 款、修正前第41條
第1 項前段、第62條前段，道路交通管理處罰條例第86條第1 項
，罰金罰鍰提高標準條例第1 條前段、第2 條，現行法規所定貨
幣折算新臺幣條例第2 條，判決如主文。
本案經檢察官乙○○到庭執行職務。
中    華    民    國    95    年    11    月    7     日
                  鳳山刑事第1 庭審判長法  官  黃三友
                                      法  官  林永村
                                      法  官  林芳華
以上正本證明與原本無異。
如不服本判決，應於判決送達後10日內，向本院提出上訴狀。
中    華    民    國    95    年    11    月    7     日
                                      書記官  黃靖媛
附錄本案論罪科刑法條
刑法第276條第1項
因過失致人於死者，處 2 年以下有期徒刑、拘役或 2 千元以下
罰金。


司法院資訊處製作；財團法人民間司法改革基金會備份。
